【裁判字號】    90,台上,459
【裁判日期】    900322
【裁判案由】    因租佃爭議
【裁判全文】
最高法院民事判決                                  九十年度台上字第四五九號
    上  訴  人  乙○○
                甲○○
    共      同
    訴訟代理人  蔡得謙律師
                鐘登科律師
    被 上訴 人  財政部國有財產局台灣中區辦事處
    法定代理人  蔡信三
右當事人間因租佃爭議事件，上訴人對於中華民國八十九年十一月十四日台灣高等法
院台中分院第二審更審判決（八十七年度上更(三)字第三七號），提起上訴，本院判決
如左：
    主  文
上訴駁回。
第三審訴訟費用由上訴人負擔。
    理  由
本件上訴人主張：伊與被上訴人間就坐落台中縣清水鎮○○段五八五、五八五之三、
五八五之四、一一四一及一一四二地號等五筆國有耕地，原即有租賃關係。於民國七
十三年一月一日續訂租約，約定租期自七十三年一月一日起至七十八年十二月三十一
日止。伊於承租期間均已按時繳納租金，又無不自任耕作或變更為非耕地使用之情事
。詎於租期屆滿伊向被上訴人申請換約續租時，被上訴人竟以伊於承租之前開一一四
一、一一四二地號耕地上有變更使用為由，終止租賃契約，致使兩造間之租賃關係處
於不確定狀態，經伊聲請調解、調處未成立等情。爰求為確認兩造間就前開五筆耕地
有租賃關係存在之判決。
被上訴人則以：伊與上訴人間所訂定者，係以耕種作物為目的之耕地租約，並非以漁
牧為目的之租約。上訴人擅於前開耕地內挖掘魚池，變更為漁牧之用，復在其上搭蓋
建物，供作工廠使用。顯已違反耕地三七五減租條例第十六條第一項之規定而未自任
耕作，上開租約即應歸於無效等語。資為抗辯。
原審審理結果，以：查兩造間就前開五筆國有耕地有租賃關係，於七十三年一月一日
續訂租約，約定租期自七十三年一月一日起至七十八年十二月三十一日止；又前開一
一四一及一一四二號二筆土地上現有魚池等情，為兩造不爭之事實，並有國有耕地租
賃契約書可稽，且經勘驗現場屬實。再該魚池係於六十一年挖掘，其魚池上之護岸工
程係於六十五年底、六十六年初建造，亦經台灣省土木技師公會鑑定無訛，有鑑定報
告書足按。堪認一一四一、一一四二號土地上之魚池，在兩造六十七年三月七日訂立
耕地租賃契約前即已存在。其次兩造於六十七年三月七日初訂立租賃契約前，該一一
四一、一一四二號土地上即已有曬場及一棟建物（即舊倉庫）存在。而目前一一四一
、一一四二號土地上除有一棟倉庫平房外，另有一棟新建水泥牆平房，經囑託台中縣
清水地政事務所測量之結果，倉庫平房占用一一四二號土地面積八一平方公尺、新建
水泥牆平房占用面積為一三六平方公尺，此亦有勘驗筆錄及複丈成果圖可證，則上訴
人在一一四一、一一四二號土地上新建之倉庫平房及水泥牆平房面積分別為八一平方
公尺及一三六平方公尺，合計為二一七平方公尺，約為六五點六四坪，已較拆除前位
於一一四一、一一四二號土地上之舊倉庫面積為大（按舊倉庫之面積不論依被上訴人
之勘測為約十二點四坪或鐘石柱、蔡德意指界之約二一點一八坪，或林春生、陳火指
界之約三五點五三坪），此事實亦為上訴人所不爭，並經證人林春生證稱屬實。按耕
地三七五減租條例第十六條第一項所謂自任耕作，必須承租人將承租耕地供自己耕作
之用，始足當之，如承租人在承租耕地上建築房屋或供其他非耕作目的之使用，均應
解為非自任耕作，而使原訂租約無效。又承租人在承租耕地上固允許有農舍之存在，
但此所謂農舍，乃以便利耕作而設，且確有其必要者為限。兩造就本件耕地訂立租約
前，其地上固已有建物存在，該建物既可供堆放飼料、肥料、農具等物，則上訴人於
訂約後另行增建之房屋，自不能認係為便利耕作而設之農舍。又曬場乃為便利耕作而
設，承租人擅將曬場變更為房屋之基地，在其上建築房屋，雖未減少耕種土地之面積
，仍非法之所許。查，一一四一、一一四二號土地之曬場北邊已有倉庫平房一棟面積
有八一平方公尺約二四點五坪，可供堆放飼料、肥料、農具等物，則上訴人另行增建
之水泥牆平房一棟面積達一三六平方公尺約四一點一四坪，即難認係為便利耕作而設
之農舍。且該增建之水泥牆平房係建在曬場之上，上訴人擅將曬場變更為房屋之基地
，已影響該部分曬場之功能。且上訴人新建之水泥牆平房共有房間五間，其中房間二
間放置肥料、農具，其餘廚房、臥室、廁所各一間，業經勘驗現場查明屬實，有現場
略圖可憑，上訴人亦自承其目前居住在新建水泥牆平房內，是上訴人擅自在承租之耕
地上興建房屋供自己居住使用，即應認係非自任耕作。茲兩造係就前開五筆國有耕地
訂立一耕地租賃契約，上訴人雖僅就其中一一四一、一一四二號部分土地變更耕地使
用，興建房舍供自己居住使用，違反耕地三七五減租條例第十六條第一項承租人應自
任耕作之規定，仍應認原訂租約全部無效（最高法院八十四年台上字第一八五六號判
例參照）。原訂租約既屬無效，則本件自無耕地三七五減租條例第二十條規定之適用
。從而，上訴人訴請確認兩造間就前開五筆土地有租賃關係存在，要屬無據。不應准
許云云。為其心證之所由得，爰將第一審所為上訴人乙○○敗訴之判決予以維持，駁
回其上訴及駁回上訴人甲○○於原審所為追加之訴，經核於法洵無違誤。上訴論旨，
猶執陳詞，就原審取捨證據、認定事實之職權行使，指摘原判決違背法令，求予廢棄
，非有理由。
據上論結，本件上訴為無理由。依民事訴訟法第四百八十一條、第四百四十九條第一
項、第七十八條，判決如主文。
中      華      民      國     九十     年      三      月    二十二    日
                              最高法院民事第五庭
                                  審判長法官  朱  錦  娟
                                        法官  顏  南  全
                                        法官  蘇  達  志
                                        法官  許  澍  林
                                        法官  陳  碧  玉
      右正本證明與原本無異
                                              書  記  官
中      華      民      國     九十     年      四      月      四      日


司法院資訊處製作；財團法人民間司法改革基金會備份。
